臺灣高等法院臺中分院民事判決
109年度重上字第234號
上  訴  人  林家禾  
            李廣豐  
上  二  人
訴訟代理人  葉耀中律師
複 代理 人  王志成律師
上  訴  人  宋愛華  
視同上訴人  宋立中  
            宋愛娜  
            宋愛婉  
            鞠華章  
            鞠成恕（即鞠榮章之承受訴訟人）
被 上訴 人  陳苑如  
訴訟代理人  何新琦  
被 上訴 人  黃慶家  
            黃若非  
上  二  人
訴訟代理人  林坤賢律師
            邱華南律師
上列當事人間請求返還土地等事件，上訴人對於中華民國109年8
月11日臺灣臺中地方法院106年度重訴字第457號第一審判決提起
上訴，本院於111年9月7日言詞辯論終結，判決如下：
    主  文
原判決（除確定部分外）廢棄。
上開廢棄部分，被上訴人在第一審之訴及假執行之聲請均駁回。
第一審（除確定部分外）、第二審訴訟費用均由被上訴人負擔。
    事實及理由
壹、程序方面：
一、按訴訟標的對於共同訴訟之各人必須合一確定者，共同訴訟
    人中一人之行為有利益於共同訴訟人者，其效力及於全體，
    民事訴訟法第56條第1項第1 款定有明文。查臺中市○○地政
    事務所（下稱○○地政）109年4月30日○○字第000000號土地複
    丈成果圖（下稱附圖一）所示編號0建物，及○○地政104年4
    月20日○○字第000000號土地複丈成果圖（下稱附圖二）所示
    編號0建物，為上訴人宋愛華與原審被告宋立中、宋愛娜、
    宋愛婉、鞠華章、鞠榮章（後由鞠成恕承受訴訟，詳後述）
    等人公同共有，拆除該公同共有建物之處分應得全體公同共
    有人之同意，是本件訴訟標的對於共同訴訟之各人必須合一
    確定，又宋愛華提起第二審上訴，形式上屬有利益於共同訴
    訟人之行為，上訴效力及於未上訴之宋立中、宋愛娜、宋愛
    婉、宋愛華、鞠華章、鞠榮章等人，爰併列為視同上訴人。
二、按當事人死亡者，訴訟程序在有繼承人、遺產管理人或其他
    依法令應續行訴訟之人承受其訴訟以前當然停止。前條所定
    之承受訴訟人，於得為承受時，應即為承受之聲明；他造當
    事人，亦得聲明承受訴訟；當事人不聲明承受訴訟時，法院
    亦得依職權，以裁定命其續行訴訟，民事訴訟法第168條、
    第175條、第178條定有明文。經查，本件視同上訴人鞠榮章
    於本院訴訟繫屬中之民國110年11月1日死亡，鞠榮章無配偶
    子女，鞠成恕為鞠榮章之父（鞠榮章之母宋愛麗已於79年5
    月4日死亡），依法應為鞠榮章之繼承人，鞠成恕未為拋棄
    繼承，有個人基本資料查結果表、繼承系統表、戶籍謄本可
    稽（見本院卷二395、397、407、409-412頁）。兩造及鞠成
    恕迄未聲明承受訴訟，爰依上開規定，由本院於111年5月2
    日依職權以裁定命其為承受訴訟，並續行本件訴訟。
三、視同上訴人宋立中、宋愛娜、宋愛婉、鞠華章、鞠成恕（下
    合稱宋立中等5人）及被上訴人陳苑如經合法通知未於言詞
    辯論期日到場，核無民事訴訟法第300條所列各款情形，爰
    各依被上訴人黃慶家、黃若非及上訴人林家禾、李廣豐、宋
    愛華之聲請，由其一造辯論而為判決。
貳、實體方面：
一、被上訴人主張：伊等為臺中市○○區○○○段0000地號土地（重
    測前為○○○段00地號，下稱系爭土地）共有人之一。系爭土
    地上建物權利歸屬情形如附表一所示，均無權占有系爭土地
    ，致伊等受有相當於租金之損害。爰依民法第767條、第179
    條之規定，求為命林家禾、李廣豐、宋愛華與宋立中等5人
    （與宋愛華合稱宋愛華等6人）各自拆除附圖一所示編號0、
    0、0建物，及附圖二所示編號0建物，並將占用土地返還全
    體共有人，及給付附表二所示金額與利息之判決（被上訴人
    請求超過附表二部分，經原審判決駁回，未據其等聲明不服
    ，業已確定，非本院審判範圍，不另贅述）。
二、上訴人則以：系爭土地於日據時期原為神明會組織「丹慶季
    」所有，雖因日本中央政府發布施行敕令第407號第16條而
    遭強制變更登記所有權人為廖以雲等00人，然非當時雙方意
    思表示合致，不生物權變動之效力，「丹慶季」仍為系爭土
    地實質所有權人。「丹慶季」將系爭土地出租予林家禾之父
    林再興、李廣豐之母曾滿妹及宋愛華之父宋偉明，伊等繼承
    先人之權利，故伊等均有權占有系爭土地。況系爭土地共有
    人近40年來從未干涉彼此如何實際管領占有共有土地，直至
    被上訴人訴請裁判分割系爭土地，為取得有利於己之分割方
    法，始為本件拆屋還地訴訟，有權利濫用之情等語，資為抗
    辯。
三、宋立中等5人未未於言詞辯論期日到場，亦未提出任何書狀
    為任何聲明或陳述。
四、原審判決命林家禾拆除附圖一編號0、李廣豐拆除附圖一編
    號0、宋愛華等6人拆除附圖一編號0及附圖二編號0所示建物
    ，併將占用之系爭土地返還予系爭土地全體共有人，暨命林
    家禾、李廣豐、宋愛華等6人各自給付附表二所示金額與利
    息，並駁回被上訴人其餘之訴。林家禾、李廣豐、宋愛華不
    服提起上訴，聲明：㈠原判決關於命林家禾拆除附圖一編號0
    、李廣豐拆除附圖一編號0、宋愛華等6人拆除附圖一編號0
    及附圖二編號0所示建物，併將占用之系爭土地返還予系爭
    土地全體共有人，暨命林家禾、李廣豐、宋愛華等6人各自
    給付附表二所示金額與利息部分均廢棄。㈡上開廢棄部分，
    被上訴人在第一審之訴駁回。被上訴人則答辯聲明：上訴駁
    回。
五、兩造不爭執事項：
　㈠系爭土地於日據時期登記為○○郡○○庄○○○○○番，原登記所有人
    為「丹慶季」，因大正11年（民國11年）施行勒令第407號
    第16條，而於昭和15年（民國29年）所有人變更登記為「廖
    以雲等00人」（本院卷二185頁）。
　㈡系爭土地於35年土地總登記時登記名義人為「廖以雲等共78
    名」（本院卷二289頁）。
　㈢「台中市丹慶季媽祖會」於103年由廖福龍等人以創始會員名
    義發起設立。
　㈣系爭土地現登記為被上訴人陳苑如、黃慶家、黃若非與訴外
    人廖火等149人共有；陳苑如、黃慶家、黃若非係自100年5
    月起陸續取得系爭土地應有部分權利，權利範圍依序為180/
    38400 、2719/20160、0000000/00000000（原審卷30-51頁
    ）。
　㈤○○路00號建物事實上處分權人為林家禾，○○路00號建物事實
    上處分權人為李廣豐，○○路00號建物事實上處分權人為宋愛
    華等6人。
　㈥○○路00號建物坐落於系爭土地上附圖一編號0部分面積38平方
    公尺；○○路00號建物坐落於系爭土地上附圖一編號0 部分面
    積142平方公尺；○○路00號建物坐落於系爭土地上附圖一編
    號0部分面積32平方公尺、附圖二編號0面積12平方公尺。
　㈦○○路00號建物事實上處分權人原為宋偉明，宋偉明為宋愛華
    、宋立中、宋愛娜、宋愛婉、宋愛麗之父，宋愛麗死亡於宋
    偉明之前，其應繼份由鞠榮章、鞠華章代位繼承。宋偉明死
    亡後由宋愛華、宋立中、宋愛娜、宋愛婉、鞠華章、鞠榮章
    （死亡後由鞠成恕承受訴訟）繼承取得○○路00號建物之事實
    上處分權。
　㈧李廣豐之母曾滿妹於60年2月15日由前手取得系爭00號建物事
    實上處分權，直至106年遭被上訴人提起拆屋還地訴訟以來
    ，至少相隔46年以上，該土地登記名義人均未曾出面向上訴
    人主張權利。
　㈨系爭○○路00號建物事實上處分權人原為林家禾之父林再興。
    林再興曾於58年6月在系爭00號建物裝設電錶。
　㈩兩造對上證1、上證4（本院卷○000-000頁、293-319頁）收據
    之形式上真正不爭執。
六、得心證之理由
　㈠按當事人主張有利於己之事實者，就其事實有舉證之責任。
    但法律別有規定，或依其情形顯失公平者，不在此限，民事
    訴訟法第277條定有明文。又私文書經他造否認者，固應由
    舉證人證其真正。但如係遠年舊物，另行舉證實有困難，法
    院非不得依經驗法則，並斟酌全辯論意旨，判斷其真偽（最
    高法院85年度台上字第1837號判決意旨參照）。本件上訴人
    係主張與「丹慶季」之神明會組織就系爭土地存有租賃關係
    ，而系爭土地於日據時期曾登記為「丹慶季」所有（見不爭
    執事項㈠），足見「丹慶季」於日據時期即己存在，則對於
    「丹慶季」之名下財產及他人占用產業之緣由，輒因年代久
    遠，人物全非，遠年舊物，每難以查考，涉有舉證困難之問
    題，如嚴守民事訴訟法第277條第1項前段或同法第375條所
    定之原則，難免產生不公平之結果。查上訴人提出「丹慶季
    會員配當金簿」、「66年3月5日會議記錄」等私文書（見本
    院卷二33-35、41-67頁，均為影本）欲證明其等與「丹慶季
    」就系爭土地有租賃關係，被上訴人雖否認上開私文書為真
    正，然上開私文書距今分別相隔75年、45年之久，相關人員
    大多已亡故，上訴人又非「丹慶季」之會員，因年代久遠、
    人物全非、難以查考，舉證顯有重大困難。本院參酌上開私
    文書之紙張形式及「丹慶季會員配當金簿」係以毛筆書寫，
    「66年3月5日會議記錄」有多人書寫筆跡，用字遣詞與上開
    私文書記載年代相符，堪認均為長年久遠之物，應非臨訟偽
    造，得推定為真正。
　㈡日本政府於大正11年在台灣頒布敕令第407號，其中第16條規
    定：「本令施行之際，現有獨立之財產而無民法34條所揭目
    的者，其財產為團體員之共有」，因日本民法第34條所揭目
    的乃指祭祀、宗教、慈善、學術、技藝及其他公益目的而言
    ，神明會當時並不被認為具有上述目的，故適用上開規定，
    會產遂被移轉為團體員共有。又敕令第407號第16條僅係促
    使神明會清理財產，並未命台灣所有之神明會組織解散，則
    系爭土地所有人雖於昭和15年由「丹慶季」變更登記為「廖
    以雲等00人」（見不爭執事項㈠），然「丹慶季」仍實際存
    在，並未解散。迨台灣光復後，於35年間辦理土地總登記，
    依35年修正之土地法第48條，採登記申請制度，由36年6月1
    5日之「丹慶季會員配當金簿」（見本院卷二41-67頁）可知
    「丹慶季」在前述日期前有收租之事實，足見「丹慶季」在
    土地總登記時仍持續存在並運作，然系爭土地卻申請登記為
    「廖以雲等共78名」所有（見不爭執事項㈡），足見當時會
    員係決議將系爭土地（會田）登記為全體會員共有。又當時
    會員決議將系爭土地登記為全體會員共有，而非登記在「丹
    慶季」名下之原因，雖因年代久遠而不可考，惟據證人廖福
    龍即「丹慶季」前代表人廖財原之子於本院證稱：這是以前
    大家對神明的信念，既然給媽祖就是要給媽祖會使用，會員
    同意媽祖會可以出租土地供繞境時使用，最早土地是收稻租
    ，現在是收現金等語（見本院卷二374頁），再參以上開配
    當金簿記載「持分之額」、「會員配當額」等欄，並在姓名
    欄末記戴「所有權者」（見本院卷二59、62頁），足見當時
    「丹慶季」會員係同意將登記在其等名下之系爭土地由「丹
    慶季」代表人出租，並將所得用於祭祀等費用，如有剩餘再
    依會員持分之額分配予全體會員。
　㈢由「66年3月5日會議記錄」中主席廖丁榮報告內容「今天召
    集媽祖會丹慶季代表人及各承租人前來參加出席，我向各位
    深深感謝。關於南屯萬和宮聖母會丹慶季之財產前係由廖丁
    樹管理，為（惟）廖丁樹去世後，重新選出廖進佶、廖財原
    、廖承原、廖丁榮、廖登烽等五人為丹慶季代表人。㈠前管
    理人之收租金因大約收租，以致開支不足祭祀及納稅，所以
    向自己子兒取了私金支出祭祀及納稅，而經過如今，無法繼
    續。㈡請各承租人以後每坪之租金按照公告地價每坪3,900元
    之價值以3/100計算繳納租金」（見本院卷二34頁），可知
    當時因「丹慶季」代表人廖丁樹先前收取租金數額已不足支
    應祭祀費用及繳納稅費，現任代表人之一廖丁榮方召集「丹
    慶季」其他代表人及承租人到場，開會討論土地租金之問題
    ，益見「丹慶季」會員自36年起，一直係授權「丹慶季」代
    表人出租會田並代為收取租金，以支應祭祀費用及繳納稅費
    ，如有剩餘再以配當金分配予全體會員。又依該會議記錄所
    載之出席人有林家禾之父林再興、李廣豐之父李英、宋愛華
    之父宋偉明（見本院卷二33頁），上開人等並非廖丁榮所述
    之「丹慶季」代表人，則上開3人應係以承租人之地位出席
    堪以認定。又對照被上訴人不爭執形式真正之收租收據（見
    不爭執事項㈩），其中66年3月20日收據內容「茲收民國65年
    全年度○○○段00地號地租稅9坪每坪六台斤在萊谷伍拾肆台斤
    單價（630）全額參佰肆拾元」（見本院卷一318頁），核與
    「66年3月5日會議記錄」決議所載之65年度租金收取標準相
    符，且「66年3月5日會議記錄」記載「預定本（66）年3月2
    0日代表人前往收（65）年全年度租金敬請各承租人是日自
    備」（見本院卷二35頁），收租日期亦相符，另上開收據係
    自66年起分別兩期繳納，核與「66年3月5日會議記錄」決議
    所載「收租方法，自民國六十六年起之租金分作兩期繳納」
    相同，更見「66年3月5日會議記錄」為真正，廖丁榮確有於
    66年3月5日與林再興、李英、宋偉明就系爭土地之租金問題
    開會討論，並達成收取租金數額之合意。至被上訴人主張：
    參與66年3月5日會議只有14人，無法成立大會決議，且該14
    人並非全部均為會員，難認有得全體共有人同意云云，然系
    爭土地共有人早有同意「丹慶季」代表人出租系爭土地，業
    如前述，且上開會議係「丹慶季」代表人與承租人就租金問
    題之協調，並非「丹慶季」會員大會，也非選舉「丹慶季」
    代表人，與有無得全體共有人同意無關，被上訴人主張該會
    議無效云云，並無可採。
　㈣廖福龍於本院證稱：伊父廖財原於90幾年老人痴呆，於100零
    幾年過世，伊從90幾年開始處理「丹慶季」的事，是經過伊
    曾祖父廖以雲家族內部會議的推選，是無給職、義務性，伊
    接手「丹慶季」事務後，有向土地占有人收取租金，伊是按
    本院卷二36頁名冊收租，也有到○○路00號、00、00號收取租
    金等語（見本院卷○000-000頁），參以○○路00號、00、00號
    建物早於49年至64年間進行門牌整編，有臺中市○○區戶政事
    務所111年5月19日中市○○○字第0000000000號函附之門牌歷
    史資料可憑（見本院卷三47-51頁），足見上開建物在66年3
    月5日之租金會議前即已存在，且林再興、李英、宋偉明曾
    參與66年3月5日之租金會議，及本院卷二36頁之名冊內載有
    林再興、曾滿妹、宋偉明姓名，廖福龍又證述實際到過○○路
    00號、00、00號收租，堪認林再興、曾滿妹、宋偉明確實有
    與「丹慶季」代表人就上開建物占用系爭土地部分各有租賃
    之合意，已分別成立未定期限之土地租賃契約甚明，且該租
    賃契約不因「丹慶季」代表人或林再興、曾滿妹、宋偉明死
    亡而消滅，仍應繼續存在於其等之繼承人間。另廖福龍雖證
    稱：伊父親對收租金有意見，因當時「丹慶季」是沒有登記
    的社團，怕在法律上有疑慮，之後才沒有去收取，96、97年
    收過1、2次後，伊認為有法律上的問題，才放棄收取租金等
    語（見本院卷二374、375頁），然此係廖福龍單方面放棄收
    取租金之行為，難謂上開租賃契約已經終止。
　㈤「丹慶季」係神明會組織，依法並無權利能力，並無與他人
    訂立租約之能力。上訴人雖抗辯係與「丹慶季」成立租賃契
    約等語，惟依上訴人所陳述事實經過及提出之前揭證物，應
    認係系爭土地全體共有人同意「丹慶季」代表人出租系爭土
    地，「丹慶季」代表人因而與林再興、曾滿妹及宋偉明分別
    就上開建物占用系爭土地部分成立不定期租賃契約，上訴人
    所為法律上陳述，應屬誤會，法院自得依事實判斷法律關係
    ，並不受當事人主張之拘束，併予敘明。
　㈥按出租人於租賃物交付後，承租人占有中，縱將其所有權讓
    與第三人，其租賃契約，對於受讓人仍繼續存在。前項規定
    ，於未經公證之不動產租賃契約，其期限逾五年或未定期限
    者，不適用之，民法第425條第1項、第2項定有明文。另按
    基於維謢民法債編修正前之既有秩序，以維繫法律之安定性
    。在民法債編修正、於89年5月5日施行前，所成立未經公證
    、期限逾五年，或未定期限之不動產租賃契約，應無修正民
    法第425條第2項規定之適用（最高法院98年度台上字第764
    號民事判決意旨、最高法院98年第2次民事庭決議參照），
    又民法第425條規定之適用，固以讓與租賃物之所有人為出
    租人為其要件，然第三人如得所有人同意而為出租時，仍得
    類推適用該條之規定（最高法院84年台上字第163號民事判
    決先例參照）。查本件被上訴人係自100年5月起陸續取得系
    爭土地應有部分權利（見不爭執事項㈣），而上訴人之先人
    林再興、曾滿妹、宋偉明與「丹慶季」代表人至遲於66年間
    已成立不定期土地租賃契約，且迄今尚未終止，縱該不定期
    土地租賃契約出租人非系爭土地之所有權人，然「丹慶季」
    代表人已得系爭土地共有人同意而為出租，依前揭說明，當
    可類推適用民法第425條第1項之規定，被上訴人仍應受前手
    同意「丹慶季」代表人出租系爭土地之拘束，不得對林家禾
    、李廣豐及宋愛華等6人主張無權占有。從而，被上訴人請
    求林家禾、李廣豐及宋愛華等6人拆屋還地併給付相當於租
    金之不當得利，核屬無據。
七、據上論結，被上訴人依民法第767條、第179條之規定，請求
    林家禾拆除附圖一編號0建物，李廣豐拆除附圖一編號0建物
    、宋愛華等6人拆除附圖一編號0建物及附圖二編號0建物，
    並將占用土地返還全體共有人，及各給付附表二所示金額與
    利息予被上訴人，均無理由，應予駁回。原審（除確定部分
    外）就上開不應准許部分，為上訴人敗訴之判決，自有未洽
    ，上訴意旨就此部分指摘原判決不當，求予廢棄改判，為有
    理由，應由本院予以廢棄，改判如主文第二項所示。
八、本件事證已臻明確，兩造其餘之攻擊或防禦方法及所用之證
    據，經本院斟酌後，認為均不足以影響本判決之結果，爰不
    逐一論列，併此敘明。
據上論結，本件上訴為有理由，依民事訴訟法第450條、第78條
，判決如主文。　　
中　　華　　民　　國　　111 　年　　10　　月　　5 　　日
                 民事第八庭   審判長法　官  杭起鶴
                                    法　官  羅智文
                                    法　官  黃裕仁
正本係照原本作成。
如不服本判決，應於收受送達後20日內向本院提出上訴書狀，其
未表明上訴理由者，應於提出上訴後20日內向本院補提理由書狀
（均須按他造當事人之人數附繕本）。因疫情而遲誤不變期間，
得向法院聲請回復原狀。
上訴時應提出委任律師或具有律師資格之人之委任狀；委任有律
師資格者，另應附具律師資格證書及釋明委任人與受任人有民事
訴訟法第466條之1第1項但書或第2項所定關係之釋明文書影本。
如委任律師提起上訴者，應一併繳納上訴審裁判費。
                                    書記官  王麗珍
　　　　　　　　　　　　　　　　　　
中　　華　　民　　國　　111 　年　　10　　月　　5 　　日
附表一：
編號 所在位置 門牌號碼 事實上處分權人 1 附圖一編號0 ○○路00號 宋愛華、宋立中、宋愛娜、宋愛婉、鞠華章、鞠成恕（下稱宋愛華等6人）公同共有 2 附圖二編號0   3 附圖一編號0 ○○路00號 李廣豐 4 附圖一編號0 ○○路00號 林家禾 

附表二：請求上訴人各應給付部分：（均為新臺幣）
編號 上訴人 被上訴人 應一次給付之金額 利息計算方式 應按月給付之金額 應按月給付之計算期間 如未按月給付應加計之利息 1 林家禾 陳苑如 363元 自106年7月12日至清償日止按週年利率百分之5計算之利息。 10元 自106年7月12日起至返還附圖一編號0土地予被上訴人及其共有人之日止。 自次月起至清償日止，按週年利率百分之5計算之利息。   黃慶家 15,988元 同上 314元 同上 同上   黃若非 12,329元 同上 652元 同上 同上 2 李廣豐 陳苑如 1,357元 自106年7月13日至清償日止按週年利率百分之5計算之利息。 38元 自106年7月13日起至返還附圖一編號0土地予被上訴人及其共有人之日止。 同上   黃慶家 59,768元 同上 1,173元 同上 同上   黃若非 46,088元 同上 2,436元 同上 同上 3 宋愛華等6人連帶 陳苑如 421元 宋愛華、宋愛娜、鞠成恕自106年7月12日；宋立中自106年7月23日；宋愛婉自106年7月21日；鞠華章自106年7月23日起，均至清償日止，按週年利率百分之5計算之利息。 12元 宋愛華、宋愛娜、鞠成恕自106年7月12日；宋立中自106年7月23日；宋愛婉自106年7月21日；鞠華章自106年7月23日起，均至返還附圖一編號0及附圖二編號0土地予被上訴人及其共有人之日止。 同上   黃慶家 18,543元 同上 363元 同上 同上   黃若非 14,299元 同上 755元 同上 同上